【裁判字號】    96,訴,59
【裁判日期】    970812
【裁判案由】    侵權行為損害賠償
【裁判全文】
臺灣高等法院民事判決                    96年度訴字第59號
                                        97年度訴字第15號
原      告  乙○○
訴訟代理人  林政憲律師
            詹茗文律師
            吳絮琳律師
被      告  甲○○
            陳世惠
上    一人
法定代理人  陳蔡瑞珠
上列當事人間因請求侵權行為損害賠償事件，經本院刑事庭先後
裁定移轉，並經本院合併辯論，於97年7月29日言詞辯論終結，
判決如下：
    主      文
被告應連帶給付原告新臺幣佰陸拾伍萬元，及自民國九十五年
二月二十八日起至清償日止，按年息百分之五計算之利息。
訴訟費用由被告連帶負擔。
本判決第一項於原告以新臺幣壹佰貳拾貳萬元為被告供擔保後，
得假執行。
    事實及理由
一、按分別提起之數宗訴訟，其訴訟標的相牽連或得以一訴主張
    者，法院得命合併辯論；命合併辯論之數宗訴訟，得合併裁
    判，民事訴訟法第205條第1項、第2項分別定有明文。查，
    原告於被告被訴詐欺等罪行之刑事訴訟程序中，主張被告共
    同故意以投資翔昱國際股份有限公司（下稱翔昱公司）、認
    購退股股東股份等由，詐欺其交付股款新台幣（下同）365
    萬元，致受有損害等情，依侵權行為法則，提起刑事附帶民
    事訴訟，訴請被告應連帶賠償其損害365萬元及法定遲延利
    息（見本院刑事庭94年度附民字第191號卷〈下稱附民卷〉
    第1頁起訴狀），經本院刑事庭分別裁定移送本庭（即本院
    96年度訴字第59號、97年度訴字第15號）；經核其訴訟標的
    係得以一訴主張，故本院自得併予合併辯論，及合併裁判，
    合先敘明。
二、查，被告陳世惠（下稱陳世惠）已經法院宣告其為禁治產人
    ，其配偶陳蔡瑞珠（下稱陳蔡瑞珠）係其法定監護人乙節，
    有卷附台灣士林地方法院95年度禁字第148號民事裁定、戶
    籍謄本可憑（見本院97年度訴字第15號卷第11至12頁、第28
    頁），故本件自應以陳蔡瑞珠為陳世惠之法定代理人（民法
    第1113條準用第1098條參照），次予陳明。
三、本件被告均經合法通知無正當理由而未到庭，核皆無民事訴
    訟法第386條所列各款之情形，經原告聲請，准由其一造辯
    論而為判決。
四、原告起訴主張：陳世惠於民國（下同）88年12月間，以被告
    甲○○（下稱甲○○）欲成立翔昱公司為由，遊說伊先後投
    資100萬元（即以每股10元認購10萬股）、115萬元（即以每
    股11.5元認購10萬股）；且陳世惠、甲○○分為翔昱公司之
    監察人、執行長，竟於89年4月間，故意隱暪其等欲出賣自
    己持有翔昱公司股份乙事，偽稱因股東退股，其餘股東須以
    每股30元認購，補足股份為由，致伊陷於錯誤，又匯款150
    萬元（即5萬股）予甲○○。嗣89年5月間，翔昱公司因辦理
    增資變更登記時，其等明知伊前開出資應登記股數為25萬股
    ，甲○○竟提供不實之股權登記資料，利用不知情之會計人
    員製作不實之股東名簿及股東繳納股款明細，且未將伊登記
    為翔昱公司股東，並將應登記為伊所有之股數25萬股，分別
    登載為甲○○、陳蔡瑞珠所有，而持以向台北市政府建設局
    辦理變更登記，使甲○○、陳蔡瑞珠獲有不法利益，致伊受
    有損害。爰依侵權行為法則，提起本訴等情。並於本院聲明
    ：
    (一)被告應連帶給付原告365萬元，及自最後被告收受刑事附
    帶民事訴訟狀繕本翌日（即95年2月28日）起算至清償日止
    之法定遲延利息。(二)願供擔保請准宣告假執行。
五、被告均未於本院準備程序或言詞辯論期日到場，亦皆未提出
    書狀或答辯聲明。
六、本院應審究者為(一)被告是否以投資、股東退股需補足股份等
    手段，共同故意不法侵害原告？(二)若是，則原告所受損害為
    若干？茲分別論述如下：
(一)、被告是否以投資、股東退股需補足股份等手段，共同故意不
    法侵害原告？
  1.按因故意或過失，不法侵害他人之權利者，負損害賠償責任
    ；故意以背於善良風俗之方法，加損害於他人者亦同，民法
    第184條第1項定有明文。又，損害賠償之債，以有損害之發
    生及有責任原因之事實，並二者之間，有相當因果關係為成
    立要件（最高法院48年台上字第481號判例意旨參照）。
  2.經查：
    (1)、陳世惠於88年12月間，以甲○○欲成立翔昱公司為由，
        遊說原告先後投資100萬元（即以每股10元認購10萬股
        ）、115萬元（即以每股11.5元認購10萬股）；而陳世
        惠、甲○○各為翔昱公司之監察人、執行長，於89年4
        月間，竟隱暪其等欲出賣自己所持有翔昱公司股份乙事
        ，偽稱因股東退股，其餘股東須以每股30元，認購補足
        股份為由，致原告陷於錯誤，又匯款150萬元（即5萬股
        ）予甲○○；嗣因翔昱公司辦理增資變更登記時，其等
        即未將原告登記為翔昱公司股東，且明知原告前開出資
        款應登記股數為25萬股，竟分別登載為甲○○、陳蔡瑞
        珠（即陳世惠配偶）所有，而持以向台北市政府建設局
        辦理變更登記等情，有卷附支票、台灣土地銀行入戶電
        匯申請書、翔昱公司股東名簿、翔昱公司股東及資本額
        變更說明可稽（見附民卷第16至28頁）；由此以觀，被
        告若無故意詐欺原告之意，何以收受原告交付之股款36
        5 萬元後，卻未將其登記為翔昱公司股東？並將應登記
        為原告所有之翔昱公司股數25萬股，分別登記為甲○○
        、陳蔡瑞珠所有？可見被告顯係以投資、股東退股需認
        購補足股份等事由，作為共同詐欺原告之不法手段，致
        原告陷於錯誤而交付股款365萬元甚明。
    (2)、再參酌陳世惠、甲○○前開共同以投資、股東退股需認
        購補足股份，作為詐欺原告之不法行為，因涉有共同詐
        欺及背信等罪嫌，業經台灣台北地方法院檢察署提起公
        訴，並經台灣台北地方法院認定其等成立共同詐欺及背
        信等罪行，判處有罪在案。嗣因其等不服提起上訴，甲
        ○○則經本院刑事庭仍判處有罪確定在案（見本院96年
        度訴字第59號卷第3至9頁），另陳世惠因宣告為禁治產
        人，經本院刑事庭裁定停止審判（見附民卷第51頁）；
        益徵被告係共同以投資及股東退股需認購補足股份作為
        不法之手段，故意詐騙原告交付股款365萬元，要已成
        立侵權行為，堪已認定。
(二)、原告所受損害為若干？
    承前所述，被告共同故意以投資及股東退股需認購補足股份
    等不法手段，詐騙原告股款365萬元，足認被告前開不法行
    為，與原告交付股款365萬元而受有損害間，顯具有相當因
    果關係。準此，原告主張依侵權行為法則，訴請被告應連帶
    賠償其損害365萬元，於法有據，應予准許。
七、從而，原告依侵權法為法則，訴請被告應連帶給付其365萬
    元，及加計自最後被告收受送達刑事附帶民事訴訟狀繕本翌
    日（即95年2月28日，見附民卷第32至33頁）起之遲延利息
    ，為有理由，應予准許。
八、原告陳明願供擔保，聲請宣告假執行，經核尚無不合，爰酌
    定相當擔保金額宣告之。
九、本件事證已臻明確，兩造其餘攻擊或防禦方法，經本院審酌
    後認均與本件之結論無涉，茲不再一一論列，併予敘明。
十、據上論結，本件原告之訴為有理由，依民事訴訟法第463條
    、第385條第1項前段、第85條第2項、第390條第2項，判決
    如主文。
中    華    民    國    97    年    8     月    12    日
                    民事第十三庭
                        審判長法  官  黃嘉烈
                              法  官  吳燁山
                              法  官  楊絮雲
正本係照原本作成。
如不服本判決，應於收受送達後20日內向本院提出上訴書狀，其
未表明上訴理由者，應於提出上訴後20日內向本院補提理由書狀
（均須按他造當事人之人數附繕本）上訴時應提出委任律師或具
有律師資格之人之委任狀；委任有律師資格者，另應附具律師資
格證書及釋明委任人與受任人有民事訴訟法第466條之1第1項但
書或第2項（詳附註）所定關係之釋明文書影本。
中    華    民    國    97    年    8     月    12    日
                              書記官   鄭淑昀
附註：
民事訴訟法第466條之1（第1項、第2項）：
對於第二審判決上訴，上訴人應委任律師為訴訟代理人。但上訴
人或其他法定代理人具有律師資格者，不在此限。
上訴人之配偶、三親等內之血親、二親等內之姻親，或上訴人為
法人、中央或地方機關時，其所屬專任人員具有律師資格並經法
院認為適當者，亦得為第三審訴訟代理人。


司法院資訊處製作；財團法人民間司法改革基金會備份。
